【裁判字號】    90,易,195
【裁判日期】    900510
【裁判案由】    違反農會法
【裁判全文】
臺灣嘉義地方法院刑事判決                            九十年度易字第一九五號
    公  訴  人  臺灣嘉義地方法院檢察署檢察官
    被      告  戊○○
    選任辯護人  陳正芳
    被      告  乙○○
    被      告  甲○○
    被      告  丙○○
右列被告因違反農會法案件，經檢察官提起公訴（九十年度偵字第一一四一號），本
院判決如左：
    主  文
戊○○、乙○○、甲○○、丙○○均無罪。
    理  由
一、本件公訴意旨略以：被告戊○○參與嘉義縣竹崎鄉農會第十四屆會員代表選舉，
    為求能順利當選，乃於民國九十年一月下旬某日，攜帶三瓶苦茶油至嘉義縣竹崎
    鄉光華村石盤巃四號，將上開苦茶油交予具有共同犯意聯絡，未具會員資格之被
    告乙○○，囑其將其中二瓶苦茶油分別交付具有農會代表選舉權之被告甲○○、
    、丙○○，被告乙○○遂於因之與被告戊○○共同基於賄選之概括犯意及行為分
    擔，由被告乙○○連續將上開二瓶之苦茶油分別交付予被告甲○○、被告丙○○
    之夫收受，且均囑咐受賄之被告甲○○、丙○○二人需於九十年二月十五日行使
    農會代表選舉投票權時，投票予候選人被告戊○○，並獲得被告甲○○及被告丙○○之同意，許以投票支持被告戊○○，嗣經公訴人於同年二月十三日上午八時
    二十分指揮調查員、警員至被告戊○○等四人住處執行搜索查獲，扣得被告戊○○所有之宣傳單二十五張、被告甲○○受賄之苦茶油乙瓶。因認被告戊○○、乙○○二人共犯農會法第四十七條之一第一項第二款之罪嫌、被告甲○○、丙○○
    涉犯同條項第一款之罪嫌。
二、公訴意指認被告戊○○、乙○○二人共犯農會法第四十七條之一第一項第二款之
    罪嫌、被告甲○○、丙○○涉犯同條項第一款之罪嫌，無非以右揭事實，迭據被
    告乙○○、甲○○、丙○○於調查站、偵查中坦承不諱，核與證人丁○○於調查
    站、偵查中所述情節相符，雖被告戊○○矢口否認右揭犯行，惟參以被告甲○○
    、乙○○、丙○○等人與被告戊○○素無怨隙，業據渠等陳明在卷，則被告甲○○等人當無誣攀之理，復有如事實欄扣案物品在卷可稽，資為論據。訊據被告戊○○、乙○○、甲○○、丙○○四人固不否認被告戊○○委託被告乙○○將苦茶
    油交付予被告丙○○、甲○○二人收受一事，惟堅詞否認有何公訴人所指前開犯
    行，均辯稱：被告戊○○委託被告乙○○交付之苦茶油係供被告丙○○、甲○○
    試吃，伊等並無交付、收受財物而期約為一定選舉權之行使犯行云云。
三、按犯罪事實應依證據認定之，無證據不得推定其犯罪事實；又不能證明被告犯罪
    者，應諭知無罪之判決，刑事訴訟法第一百五十四條、第三百零一條第一項分別
    定有明文，再刑事訴訟法上無論直接或間接證據，其為訴訟上之證明，須於通常
    一般人均不致有所懷疑，而得確信為真實之程度者，始得據為有罪之認定，倘其
    證明尚未達到此一程度，而有合理之懷疑存在時，而使事實審法院無從為有罪之
    確信者，自應為無罪之判決，又共同被告不利於已之陳述，固得採為其他共同被
    告犯罪之證據，惟此項不利之陳述，須無瑕疵可指，而就其他方面調查，又與事
    實相符，始得採為其他共同被告犯罪事實之認定，最高法院七十六年台上字第四
    九八六號判例、四十六年台上字第四一九號判例，均揭明斯旨。
四、次按農會法第四十七條之一第一項第一款、第二款分別規定：有選舉權之人，要
    求、期約或收受財物或其他不正利益，而許以不行使其選舉權或為一定之行使者
    ；對於有選舉權之人，行求、期約或交付財物或其他不正利益，而約其不行使選
    舉權或為一定之行使者。從而前開二罪之構成要件，均需有選舉權人與行賄者間
    期約不行使選舉權或為一定之行使，始足構成犯罪。
五、經查：
（一）觀諸被告甲○○、丙○○於調查及偵查中所述，被告甲○○於調查中稱：「
      .... 乙○○交給我該瓶苦茶油時告訴我，戊○○贈送苦茶油係要我在農會代
      表選舉時能夠投他一票，我收下苦茶油後，並未對乙○○表示甚麼。」、於偵
      查中陳稱：「我拿了苦茶油，她（指乙○○）說是戊○○說要給我的，我拿了
      就走，沒有說甚麼。」等語；被告丙○○於調查中稱：「我並未允諾戊○○將
      選舉時投他一票，因為該瓶苦茶油係戊○○委託乙○○轉交給我，我不曾與戊○○接觸過會允諾投他一票，而且我也不一定要投他一票。」、於偵查中復陳
      ：「我沒有答應戊○○，因為當時戊○○不在場。」等語（見卷附法務部調查
      局九十年二月十三日調查筆錄、偵查卷九十年二月十三日訊問筆錄），顯見被
      告甲○○、丙○○二人未曾自白有公訴人前開所指之犯行，公訴人認被告甲○○、丙○○於調查站、偵查中對於犯罪事實坦承不諱，容有誤會，自不能資為
      不利於被告認定之依據。
（二）被告乙○○固於偵查中供陳伊受被告戊○○之委託將苦茶油交予被告乙○○及
      甲○○二人，並要求被告甲○○、丙○○二人於選舉時投被告戊○○一票，而
      被告甲○○及丙○○亦答應投被告戊○○一票情事，惟已為其他被告所否認，
      被告乙○○於本院審理時，復改稱被告戊○○委託伊轉交之苦茶油，係提供被
      告甲○○、丙○○試吃，並非行賄等語，綜觀被告乙○○之供詞，前後迥異，
      或係事後迴護，或係事前誣陷，無從斷知，然其間矛盾之處，甚為明顯，被告
      乙○○於偵查中之自白實有瑕疵，揆諸前開最高法院四十九年台上字第四一九
      號判判意旨，殊難僅憑共同被告乙○○於偵查中之供述，遽為不利於其他被告
      之認定。
（三）質諸證人丁○○，其於調查時證稱：「戊○○確曾於今年農曆過年前，贈送一
      瓶苦茶油給我們，並要求我在會員代表選舉時投他一票。」、「雖然戊○○贈
      送我乙瓶苦茶油，但我本來即不支持劉某（指戊○○），所以在投票時，我也
      不會投票給戊○○。」（見卷附法務部調查局九十年二月十三日調查筆錄），
      於本院調查時又改稱：「（問：被告戊○○有拿二瓶苦茶油給被告乙○○的事
      情，你是否知道？）我不知道。」、「（問：被告乙○○拿了二瓶苦茶油你是
      否知道？）我不知道。」等語（見卷附本院九十年四月十八日訊問筆錄），該
      證人對於被告戊○○是否委託被告乙○○對之交付苦茶油一節，其前後證詞反
      覆不一，已難認毫無瑕疵，而姑不論其前後證述上之瑕疵，上開證人所為證詞
      ，均未述及被告戊○○、乙○○與之有何期約為一定選舉權行使之行為，是殊
      難謂與選舉行賄罪須行賄約定投票權一定行使之要件相合。
（四）又扣案之選舉宣傳單二十五張，係於被告戊○○住處中搜得，此有法務部調查
      局嘉義縣調查站搜索及扣押筆錄一紙存卷足佐，核與被告戊○○所辯：「....
      我於登記為竹崎鄉農會第十四屆代表候選人後，即利用與農會會員接觸之機會
      ，攜帶該宣傳單項光華村農會會員拜託，請求支持，投我一票。」等語（見卷
      附法務部調查局九十年二月十三日調查筆錄）悉相符合，衡諸常情，利用選舉
      宣傳單作為加深有選舉權人印象或造勢之用，當屬現今社會常態，尚難以在被
      告戊○○住處扣得選舉宣傳單，即為不利於被告戊○○之認定。
（五）再參以一般社會常態，收受他人之物之原因不一，並非可據之推認收受者與交
      付之人必有一定選舉權行使之期約或合意，本件被告戊○○等四人雖均自承有
      前述苦茶油交付、收受之事實不諱，惟收受、交付苦茶油之原因，非不可能為
      餽贈，亦難僅以被告戊○○等四人間有交付、收受苦茶油之行為，即遽行推認
      被告戊○○等四人間必就一定選舉權之行使有所期約。
六、綜上所陳，依被告甲○○、丙○○、乙○○之供述，及扣案之選舉宣傳單、苦茶
    油，均無法直接證明或間接推斷被告戊○○等四人確有公訴人所指前開犯行，公
    訴人所舉之證據不足為於被告犯罪事實之認定，此外，本院復查無其他積極事證
    足認被告戊○○等四人確有上開公訴人所指犯行，應認不能證明被告戊○○等四
    人犯罪。揆之前揭法條、判例之說明，自應為無罪判決之諭知。
據上論斷，應依刑事訴訟法第三百零一條，判決如主文。
本案經檢察官陳美君到庭執行職務
中      華      民      國    九十      年      五      月      十      日
                                臺灣嘉義地方法院刑事第一庭
                                      審判長法  官  陳  珍  如
                                            法  官  康  存  真
                                            法  官  鄧  晴  馨
右正本證明與原本無異。
如不服本判決，應於判決送達後十日內向本院提出上訴狀( 應附繕本 )。
中      華      民      國    九十      年      五      月    十四      日
                                            書記官   李  彩  娥


司法院資訊處製作；財團法人民間司法改革基金會備份。
